---
title: "ЛР1_Вар8_Деркач_БСТ231"
author: "Аксинья Деркач"
date: "2024-11-24"
output: 
  html_document: default
---

```{r setup, include=FALSE}
knitr::opts_chunk$set(echo = TRUE)
```

# Лабораторная работа ч.1
## Выполнила: Деркач Аксинья

### 1.1 Импорт данных для работы
Для начала работы импортируем необходимые данные.
Для этого устанавливаем пакет rio:
```{r}
library('rio')
``` 

Импортируем файл и выберем необходимый столбец, соответствующий 8 варианту:
```{r}
dataframe <- import('Данные по вариантам для выполнения типового расчета.xlsx') 
data <- dataframe['v8']
```

Посмотрим на начало таблицы, используя функцию head:
```{r}
head(data)    # показывает первые шесть строк каждого столбца
```
…и на конец таблицы, используя функцию tail: 
```{r}
tail(data)    # показывает последние шесть строк каждого столбца
```
С помощью функции str узнаем класс объекта, число наблюдений и столбцов-признаков, а также тип данных каждого признака и первые четыре наблюдения:
```{r}
str(data)
```
Получаем 101 наблюдение (включая окончание столбца - "v8"), один признак, тип данных - chr, означающий последовательность строк (текстовых значений).

Данные успешно импортированы. Теперь приведем их к виду,  при котором сможем использовать функции статистического анализа R. 

### 1.2. Подготовка данных для статистического анализа
Нам необходимо избавиться от последнего текстового значения, а также поменять тип данных (из набора строк сделать набор чисел).
```{r}
data <- data[1:100,]
data <- as.data.frame(as.numeric(data)) 
```

Так как мы исследуем коэффициент соотношения заёмных и собственных средств (коэффициент 
финансового левериджа), то переименуем исследуем столбец следующим образом:
```{r}
names(data) <- 'Коэффициент финансового левериджа' 
```
Проверим структуру исправленных данных:
```{r}
str(data)
```

Теперь всё верно: 100 исследуемых значений (100 фирм), один признак, а тип данных - num, свидетельствующий о том, что мы работаем с числовыми значениями.Можно перейти к статистическому анализу.

### 1.3. Дескриптивная статистика
Вызовем команду summary базового пакета, чтобы получить начальное представление об исследуемой величине по имеющейся выборке:
```{r}
summary(data)
```

В результате мы получили минимальное значение в выборке (min), выборочные нижний квартиль (1st qu), медиану (median), среднюю (mean), верхний квартиль (3rd qu), максимальное значение в выборке (max).
Используем функцию Desc (Describe data) пакета DescTools (Tools for Descriptive 
Statistics), чтобы более подробно узнать о распределении изучаемого коэффициента.
```{r}
library("DescTools")
Desc(data) 
```
*Рис.1. Гистограмма плотности, ящичковая диаграмма, кумулята относительных частот.*

В результате мы получаем таблицу с кратким описанием признаков, имеющихся в датафрейме, то есть с описанием значений коэффициента соотношения заёмных и собственных средств для 100 фирм. Также мы получаем расширенную дескриптивную статистику для каждого признака в датафрейме. И три графика: гистограмму плотности и подогнанную с помощью непараметрических методов кривую плотности распределения, ящичковую диаграмму, кумуляту относительных частот, соответственно.

Для удобства дальнейшего анализа запишем данные в вектор под именем volume, а также создадим переменную с объёмом выборки n:
```{r}
volume <- data[[1]] 
n <- length(volume) 
```

### 1.4. Гистограмма эмпирических частот
Построим гистограмму эмпирических частот, чтобы детальнее провизуализировать данные по значениям коэффициента.
```{r}
hist = hist(volume, freq = TRUE, col = '#88da8b', 
breaks = 'sturges', 
xlab = 'Нижняя граница интервала',  
ylab = 'Частота', 
ylim = c(0, 30), 
main = 'Гистограмма эмпирических частот')
```
*Рис.2. Гистограмма эмпирических частот коэффициента соотношения заёмных и собственных средств по 100 фирмам*

Теперь нанесем теоретическую кривую нормального закона на гистограмму частот.
```{r}
x_values <- seq(from = min(volume)-0.1,to = max(volume)+0.1,length = 1000) 
h = unlist(hist['breaks'])[2]-unlist(hist['breaks'])[1] 
y_values <- dnorm(x_values, mean = mean(volume), sd = sd(volume))*h*n
hist = hist(volume, freq = TRUE, col = '#88da8b', 
breaks = 'sturges', 
xlab = 'Нижняя граница интервала',  
ylab = 'Частота', 
ylim = c(0, 30), 
main = 'Гистограмма частот и теоретическая кривая Гаусса') 
lines(x_values, y_values, col = '#edb93d')
```
*Рис.3. Гистограмма эмпирических частот коэффициента соотношения заёмных и собственных средств и теоретическая кривая нормального распределения, построенные с помощью базовой функции hist.*

### 1.5. Интервальные оценки параметров нормального распределения
Для построения доверительных интервалов используем функции пакета DescTools. Сперва зададим надежность, с которой будем строить все интервальные оценки параметров:
```{r}
gamma = 0.99
```
Пусть нам известно значение генерального среднеквадратического отклонения 𝜎(𝑋) = 0,29, тогда доверительный интервал для средней строится следующим образом: 
```{r}
MeanCI(volume, sd = 0.29, conf.level = gamma) 
```
Получаются следующие значения: точечная оценка средней (mean) - среднее арифметическое $x_{ср}$ = 9.6326, нижняя граница доверительного интервала = 9.5579, верхняя граница интервала = 9.7073.
Таким образом, при известной генеральной дисперсии интервальная оценка 
генеральной средней: 
*P*(9.5579≤$\mu$≤9.7073) = 0.99

Предположим, генеральная дисперсия неизвестна, тогда доверительный интервал определяем следующим образом: 
```{r}
MeanCI(volume, conf.level = gamma) 
```
Таким образом, *P*(9.5576≤$\mu$≤9.7076) = 0.99. Заметим, что интервал стал немного шире, то есть менее точным.

Для дисперсии доверительный интервал можно найти, воспользовавшись 
функцией VarCI, указав дополнительным аргументом метод norm:
```{r}
VarCI(volume, conf.level = gamma, method = 'norm')
```
Получаем точечную оценку дисперсии *$S^2$* = 0.0815, нижнюю и верхнюю 
границу доверительного интервала для дисперсии с надежностью 0,99.
*P*(0.0565≤$𝜎^2$≤0.1088) = 0.99

Квантиль нормального распределения определим функцией qnorm:
```{r}
sdCI <- c(sd(volume)*sqrt(2*n)/(sqrt(2*n - 3) + qnorm(1-(1-gamma)/2)), 
sd(volume)*sqrt(2*n)/(sqrt(2*n - 3) - qnorm(1-(1-gamma)/2))) 
names(sdCI) <- c('sd_min', 'sd_max') 
sdCI 
```
*P*(0.243≤𝜎≤0.352) = 0.99

### 1.6. Интервальные оценки вероятности (генеральной доли) биномиального распределения
Для построения интервальной оценки вероятности биномиального распределения будет использоваться функция BinomCI пакета  DescTools.

Решим следующую задачу:
*С целью определения токсической дозы яда проводятся эксперименты на мышах и подсчитываются смертные исходы. (а) Предполагая, что число смертельных исходов в опыте подчинено биномиальному закону распределения определить с надежностью 0,95 границы доверительного интервала для доли смертельных исходов в случае, если в результате эксперимента на 240 случайно отобранных мышах погибло 60. (в) Определить с надежностью 0,95 границы доверительного интервала для доли смертельных исходов в случае, если в результате эксперимента на 8 случайно отобранных мышах ни одна из мышей не погибла. *

Запишем данные условием задачи значения числа испытаний, числа успехов, надежности, с которой надо определить границы доверительного интервала (в): 
```{r}
n1 = 8
m1 = 0
gamma1 = 0.95
```
Используем функцию BinomCI пакета DescTools, указав обязательные аргументы, требуемую надежность и метод Клоппера-Пирсона:
```{r}
BinomCI(m1, n1, conf.level=gamma1, method = 'clopper-pearson') 
```
Получаем точечную оценку вероятности (est=0), нижнюю границу (lwr.ci=0) и верхнюю границу (upr.ci=0,3694) доверительного интервала, построенного с надежностью 0,95:
*P*(0≤*p*≤0.3694) = 0.95

Стоит отметить, что интервальная оценка, полученная методом Клоппера-Пирсона, обладает наибольшей шириной, поэтому сравним ее с интервалами, полученными другими методами. 
Например, методом Вилсона:
```{r}
BinomCI(m1, n1, conf.level=gamma1, method = 'wilson')
```
Получаем:
*P*(0≤*p*≤0.3244) = 0.95
Методом Джеффриса:
```{r}
BinomCI(m1, n1, conf.level=gamma1, method = 'jeffreys')
```
Получаем: 
*P*(0≤*p*≤0.2622) = 0.95
Действительно, наименьшие интервалы получились методом Вилсона и особенно методом Джеффриса, то есть их формулы показали более точный результат, чем формула Клоппера-Пирсона.

Теперь посмотрим на примере большой выборки. Запишем новые условия задачи (в):
```{r}
n2 = 240
m2 = 60
gamma2 = 0.95
```
Будем использовать метод Вальда:
```{r}
BinomCI(m2, n2, conf.level=gamma2, method = 'wald') 
```
Получаем:
*P*(0.1952≤*p*≤0.3048) = 0.95
Такие же границы были получены при выполнении ДКР1.

Также при большом числе испытаний можно рассмотреть интервал Агрести Коула.
```{r}
BinomCI(m2, n2, conf.level=gamma2, method = 'agresti-coull') 
```
Получаем:
*P*(0.1993≤*p*≤0.3085) = 0.95
Он дал чуть меньший интервал.

---------------------------
```{r}
options(repos = c(CRAN = "https://mirror.truenetwork.ru/CRAN/"))
```
